臺灣臺中地方法院刑事判決
111年度易字第755號
公  訴  人  臺灣臺中地方檢察署檢察官
被      告  李堃昱



上列被告因侵占案件，經檢察官提起公訴（111年度偵字第11939
號），被告於準備程序中就被訴事實為有罪之陳述，經告知簡式
審判程序之旨，並聽取當事人之意見後，經本院合議庭裁定由受
命法官獨任進行簡式審判程序，判決如下：
    主    文
李堃昱意圖為自己不法之所有，而侵占自己持有他人之物，處有
期徒刑柒月。緩刑伍年，並應依如附件所示之本院調解程序筆錄
所載，向被害人支付財產上損害賠償。
    犯罪事實
一、李堃昱於民國106年2月間，自任會首召集合會（即民間互助
    會），邀集賴啟祥等人加入，連同會首共24名會員（賴啟祥
    參加2會，其中1會業於107年8月得標），約定會期自106年2
    月10日起至108年1月10日止，每月1會，每會新臺幣（下同
    ）3萬元，底標為3000元（上限為5000元），由李堃昱於每
    月10日上午10時許，在臺中市○○區○○○道0段000號14樓「居
    安泰保全股份有限公司」主持開標，標息採外標制，會首應
    將所代收之會款連同自己之會款交付得標會員，會單上並載
    明「於開標日起3日內收繳會款」。賴啟祥自106年2月10日
    起，皆如期交付會款，於107年11月10日，以5000元得標，
    是李堃昱即應將該期代賴啟祥收取之全部會款共計76萬元全
    數交予賴啟祥。詎李堃昱因經濟困難，需錢週轉，竟意圖為
    自己不法之所有，基於侵占之犯意，於107年11月10日以會
    首身分，代賴啟祥向其他會員收取會款（含李堃昱應繳納之
    會款3萬5000元）共76萬元後，以變易持有為所有之意思，
    擅自挪為己用，予以侵占入己。
二、案經賴啟祥訴由臺灣臺中地方法院檢察署檢察官偵查起訴。
     
    理    由
一、本案被告李堃昱所犯，非死刑、無期徒刑、最輕本刑為3年
    以上有期徒刑之罪，或高等法院管轄第一審之案件，被告於
    本院準備程序中，就前揭被訴事實為有罪之陳述，經受命法
    官告以簡式審判程序之旨，並聽取被告及公訴人之意見後，
    本院認無不得或不宜改依簡式審判程序進行之處，爰依刑事
    訴訟法第273條之1第1項、第284條之1規定，經合議庭評議
    後，裁定本案由受命法官獨任進行簡式審判程序，是本案之
    證據調查，依刑事訴訟法第273條之2規定，不受同法第159
    條第1項、第161條之2、第161條之3、第163條之1及第164條
    至第170條規定之限制，合先敘明。
二、認定犯罪事實所憑證據及理由：上開犯罪事實，業據被告李
    堃昱於本院準備程序及審理時，均坦承不諱，核與證人即告
    訴人賴啟祥於偵查及本院準備程序及審理時、證人林憲璋於
    偵查中證述之情節相符，復有互助會會單影本1份在卷可憑
    ，足認被告之自白與事實相符，堪以認定。本案事證明確，
    被告前揭犯行洵堪認定，應予依法論科。
三、論罪科刑之理由：
㈠、按民法第709條之1第1項前段規定：「稱合會者，謂由會首
    邀集2人以上為會員，互約交付會款及標取合會金之契約。
    」，足認合會契約之法律關係不僅存在於會首與會員之間，
    同時亦存在於各會員之間。次按民法第709條之7第1項、第2
    項規定：「會員應於每期標會後3日內交付會款。會首應於
    前項期限內，代得標會員收取會款，連同自己之會款，於期
    滿之翌日前交付得標會員。逾期未收取之會款，會首應代為
    給付。」。是會員標得會款後，當期會款債權即由該得標會
    員享有，會首僅係依規定代得標會員收取會款，並對逾期未
    收取之會款，負代為給付之義務，會首代得標會員向各會員
    收取會款，即屬因法律或契約上之原因而持有得標會員之會
    款。是核被告李堃昱所為，係犯刑法第335條第1項之侵占罪
    。
㈡、爰審酌被告因一時經濟困難，即侵占告訴人之會款，實屬不
    該，應予非難，惟被告犯後坦承犯行，且於本院審理時已與
    告訴人調解成立，有本院調解筆錄乙份附卷可參，犯後態度
    尚稱良好，兼衡被告前無任何刑事前科記錄，有臺灣高等法
    院被告前案紀錄表乙份在卷可參，及被告所自陳之智識程度
    、家庭生活、經濟狀況等（詳如本院卷第42頁）一切情狀，
    量處如主文所示之刑。
㈢、被告前未曾因故意犯罪受有期徒刑以上刑之宣告，有卷附臺
    灣高等法院被告前案紀錄表乙份附卷可稽，其因一時失慮，
    致涉本案犯行，固非可取，惟審酌被告犯後已能坦認犯行，
    並已與告訴人調解成立，業如上述，堪認被告積極承擔責任
    ，已見悔意，堪信被告經此偵、審程序及刑之宣告，當知所
    警惕而無再犯之虞，本院綜合各情，認其所受刑之宣告以暫
    不執行為適當，爰依刑法第74條第1項第1款之規定宣告緩刑
    5年，併依刑法第74條第2項第3款之規定，諭知被告應履行
    如附件所示即上開調解程序筆錄事項，以啟自新並予警惕。
    倘被告未遵循本院所諭知如主文所示之負擔，情節重大，足
    認原宣告之緩刑難收其預期效果，而有執行刑罰之必要者，
    依刑事訴訟法第476條及刑法第75條之1第1項第4款之規定，
    檢察官得向本院聲請撤銷上開緩刑之宣告，併予敘明。
五、沒收部分：
㈠、按犯罪所得，屬於犯罪行為人者，沒收之。但有特別規定者
    ，依其規定。前二項之沒收，於全部或一部不能沒收或不宜
    執行沒收時，追徵其價額。刑法第38條之1第1項、第3項分
    別定有明文。
㈡、查被告侵占前開互助會款76萬元，自屬被告侵占犯行之犯罪
    所得，被告於本院審理過程中與告訴人已成立調解，有如前
    述，雖尚未能賠償，惟已經本院將被告與告訴人間之調解筆
    錄列為諭知被告緩刑所應履行之條件，倘再依刑法第38條之
    1第1項、第3項規定諭知沒收及追徵，將使被告除依上開調
    解筆錄給付款項外，又須將其犯罪所得財物提出供沒收執行
    或依法追徵其價額，將使其面臨重複追償之不利益，若被告
    確實履行上開調解筆錄內容，實足以達剝奪其犯罪利得之立
    法目的，且上開調解筆錄內容，經本院列為被告宣告緩刑所
    應負擔之條件，故認上開調解成立之金額，雖非刑法第38條
    之1第5項規定文義所指犯罪所得已實際合法「發還」被害人
    者，然參酌該規定旨在保障被害人因犯罪所生之求償權（參
    刑法第38條之1第5項之立法理由），告訴人此部分之求償權
    應已獲上開調解筆錄、緩刑所附條件之履行確保，若再宣告
    沒收，實有過苛之虞，爰依刑法第38條之2第2項之規定，不
    予宣告沒收或追徵。
據上論斷，應依刑事訴訟法第273條之1第1項、第299條第1項前
段，刑法第335條第1項、第74條第1項第1款、第2項第3款，刑法
施行法第1條之1第1項、第2項前段，判決如主文。
本案經檢察官徐雪華提起公訴，檢察官王宜璇到庭執行職務。
中　　華　　民　　國　　111 　年　　6 　　月　　21　　日
                  刑事第三庭    法  官   劉麗瑛
以上正本證明與原本無異。
如不服本判決應於收受判決後20日內向本院提出上訴書狀，並應
敘述具體理由；其未敘述上訴理由者，應於上訴期間屆滿後20日
內向本院補提理由書（均須按他造當事人之人數附繕本）「切勿
逕送上級法院」。
                                書記官  黃聖心
中　　華　　民　　國　　111 　年　　6 　　月　　21　　日

附錄論罪科刑法條
刑法第335條第1項
中華民國刑法第335條
意圖為自己或第三人不法之所有，而侵占自己持有他人之物者，
處5年以下有期徒刑、拘役或科或併科3萬元以下罰金。
前項之未遂犯罰之。